---
title: "CaracterizaciĂ³n de la arquitectura"
author: "Francisco Manuel GonzĂ¡lez NuĂ±o"
output:
  html_document:
    toc: true              # tabla de contenidos
    toc_depth: 2
    toc_float: true        # TOC flotante
    number_sections: true  # numerar secciones
    theme: cosmo           # tema de Bootstrap (cosmo, united, journal, etc.)
    highlight: tango       # estilo de resaltado de cĂ³digo
    code_folding: "show"   # "hide", "show", "none"
    code_download: true    # botĂ³n para descargar el cĂ³digo
    df_print: paged        # impresiĂ³n de data frames (paged, tibble, default)
    self_contained: true
---

```{r setup, include=FALSE}
knitr::opts_chunk$set(echo = TRUE)
```

```{r , message=FALSE, include=TRUE, echo=TRUE, warning=FALSE}
library(dplyr)
library(ggplot2)
library(ggrepel)
library(SingleCellExperiment)
library(scater)
library(scuttle)
library(monocle)
library(SingleR)
library(cacoa)
source("Functions/run_cacoa_composition.R")

conflicted::conflict_prefer("select", "dplyr")
conflicted::conflict_prefer("filter", "dplyr")
conflicted::conflict_prefer("rename", "dplyr")
```


# Carga de datos

```{r , message=FALSE, include=TRUE, echo=TRUE, warning=FALSE}
readRDS("../Datos/sce_qc.rds") -> sce
rownames(sce) <- rowData(sce)$gene_name
```



# ExploraciĂ³n de datos


```{r , message=FALSE, include=TRUE, echo=TRUE, warning=FALSE}
vars <- getVarianceExplained(sce,
                             variables = c("batch", "patient",
                                           "region_long",
                                           "Gender", "Age",
                                           "AJCC.Stage", "Primary.Site"),
                             assay.type = "harmony")
plotExplanatoryVariables(vars %>% as.data.frame %>%
                           dplyr::rename(
                             Paciente = patient,
                             RegiĂ³n = region_long,
                             LocalizaciĂ³n = Primary.Site,
                             Sexo = Gender,
                             Edad = Age,
                             Estadio = AJCC.Stage,
                             Batch = batch
                           )) +
  labs(x = "% varianza explicada",
       y = "Densidad")
```


## PCA

```{r , message=FALSE, include=TRUE, echo=TRUE, warning=FALSE, fig.width=10}
plotReducedDim(sce,
               dimred = "PCA_harmony",
               colour_by = "region_long") +
  labs(title = "PCA - regiĂ³n") +
  guides(colour = guide_legend(title = "RegiĂ³n"))
```

```{r , message=FALSE, include=TRUE, echo=TRUE, warning=FALSE, fig.width=10}
plotReducedDim(sce,
               dimred = "PCA_harmony",
               colour_by = "patient") +
  labs(title = "PCA - paciente") +
  guides(colour = guide_legend(title = "Paciente"))
```


## t-SNE

```{r , message=FALSE, include=TRUE, echo=TRUE, warning=FALSE, fig.width=10}
sce <- runTSNE(sce, 
               dimred = "PCA",
               # ncomponents = 2, 
               perplexity = 30)
               # max_iter = 2000)
plotTSNE(sce,
         colour_by = "patient") +
  labs(title = "t-SNE con PCs - paciente") +
  guides(colour = guide_legend(title = "Paciente"))
         
plotTSNE(sce,
         colour_by = "region_long") +
  labs(title = "t-SNE con PCs - regiĂ³n") +
  guides(colour = guide_legend(title = "RegiĂ³n"))

```




## UMAP

```{r , message=FALSE, include=TRUE, echo=TRUE, warning=FALSE, fig.width=10}
set.seed(123)
sce <- runUMAP(sce,
               dimred = "PCA_harmony",
               n_neighbors = 10,
               min_dist = 0.15,
               metric = "cosine",
               # metric = "correlation",
               n_epochs = 2000
               )

plotUMAP(sce,
         colour_by = "patient") +
  labs(title = "UMAP con PCs - paciente") +
  guides(colour = guide_legend(title = "Paciente"))

plotUMAP(sce,
         colour_by = "region_long") +
  labs(title = "UMAP con PCs - regiĂ³n") +
  guides(colour = guide_legend(title = "RegiĂ³n"))
```

```{r , message=FALSE, include=TRUE, echo=TRUE, warning=FALSE, fig.width=15}
ggcells(sce,
        mapping = aes(x = UMAP.1,
                      y = UMAP.2,
                      colour = region_long)) + 
  geom_point(alpha = 0.6) + 
  facet_wrap(~patient,
             scales = "free") +
  labs(x = "UMAP 1",
       y = "UMAP 2",
       colour = "RegiĂ³n") + 
  theme_bw() + 
  theme(axis.text = element_text(size = 12),
        axis.title = element_text(size = 15),
        legend.title = element_text(size = 16),
        legend.text = element_text(size = 13),
        strip.text = element_text(size = 15))
```


## AnotaciĂ³n celular

Mediante mĂ©todos automĂ¡ticos (como SingleR), se pueden asignar etiquetas de tipo celular a cada cĂ©lula basĂ¡ndose en la expresiĂ³n gĂ©nica y comparĂ¡ndola con referencias de tipos celulares conocidos. Esto podrĂ­a ayudar a identificar quĂ© tipos celulares estĂ¡n presentes en cada regiĂ³n anatĂ³mica y cĂ³mo se distribuyen. Si bien es cierto que los mĂ©todos automĂ¡ticos pueden no ser perfectos.

AnotaciĂ³n  con referencia estĂ¡ndar: 

```{r , message=FALSE, include=TRUE, echo=TRUE, warning=FALSE, fig.width=10}

ref <- celldex::HumanPrimaryCellAtlasData()
# ref <- celldex::BlueprintEncodeData()
# ref <- celldex::MonacoImmuneData()
set.seed(123)
sce$SingleR_labels <- SingleR(
  test = sce,
  ref = ref,
  labels = ref$label.main,
  assay.type.test = "logcounts"
)
sce$cellAnnot <- sce$SingleR_labels$labels
plotReducedDim(sce,
               dimred = "UMAP",
               colour_by = "cellAnnot") +
  labs(title = "UMAP with SingleR annotations - cell type - standar ref") +
  guides(colour = guide_legend(title = "Cell type"))
```

AnotaciĂ³n con referencia personalizada:

```{r, message=FALSE, include=TRUE, echo=TRUE, warning=FALSE}
if(!(file.exists("../Datos/pb_ref_full.rds") & file.exists("../Datos/pb_ref_mid.rds"))) {
library(Matrix)

# 1. expresiĂ³n
  
mat <- readMM("../Datos/CRC sc ref/matrix.mtx")

genes <- read.delim("../Datos/CRC sc ref/matrix.genes.tsv", header = FALSE)
barcodes <- read.delim("../Datos/CRC sc ref/matrix.barcodes.tsv", header = FALSE)

rownames(mat) <- make.unique(genes$V2)
colnames(mat) <- barcodes$V1


# 2. tSNE + labels

tsne <- read.delim("../Datos/CRC sc ref/crc10x_tSNE_cl_global.tsv", header = TRUE)
tsne <- tsne[tsne$NAME != "TYPE", ]
rownames(tsne) <- tsne$NAME


# 3. construir referencia

ref_crc <- SingleCellExperiment(
  assays = list(logcounts = mat),
  colData = tsne
)

c_genes <- base::intersect(rownames(ref_crc),
                           rownames(sce))
ref_crc <- ref_crc[c_genes,]

# 5. agregamos por tipo celular

## full

ref_pb_full <- aggregateAcrossCells(
  ref_crc,
  ids = ref_crc$ClusterFull,
  use.assay.type = "logcounts"
)
saveRDS(ref_pb, "../Datos/pb_ref_full.rds")

## mid

ref_pb_mid <- aggregateAcrossCells(
  ref_crc,
  ids = ref_crc$ClusterMidway,
  use.assay.type = "logcounts"
)
saveRDS(ref_pb_mid, "../Datos/pb_ref_mid.rds")


} else {
  # si ya existen los cargamos
  ref_pb_full <- readRDS("../Datos/pb_ref_full.rds")
  ref_pb_mid <- readRDS("../Datos/pb_ref_mid.rds")
}
```


```{r , message=FALSE, include=TRUE, echo=TRUE, warning=FALSE, fig.width=10}
pred_crc_full <- SingleR(
  test = sce,
  ref = ref_pb_full,
  labels = colnames(ref_pb_full),
  assay.type.test = "logcounts",
  assay.type.ref = "logcounts"
)

pred_crc_mid <- SingleR(
  test = sce,
  ref = ref_pb_mid,
  labels = colnames(ref_pb_mid),
  assay.type.test = "logcounts",
  assay.type.ref = "logcounts"
)

sce$annFull <- pred_crc_full$pruned.labels
sce$annMid <- pred_crc_mid$pruned.labels


plotReducedDim(sce[, !is.na(sce$annMid)],
               dimred = "UMAP",
               colour_by = "annMid") +
  labs(title = "UMAP with SingleR CRC annotations - cell type - custom ref") +
  guides(colour = guide_legend(title = "Cell type"))

plotReducedDim(sce[, !is.na(sce$annFull)],
               dimred = "UMAP",
               colour_by = "annFull") +
  labs(title = "UMAP with SingleR CRC annotations - cell subtypes - custom ref") +
  guides(colour = guide_legend(title = "Cell subtype"))

```


```{r , message=FALSE, include=TRUE, echo=TRUE, warning=FALSE, fig.width=15}
ggcells(sce[,!is.na(sce$annFull)],
        mapping = aes(x = UMAP.1,
                      y = UMAP.2,
                      colour = annFull)) + 
  geom_point(alpha = 0.75,
             size = 1) + 
  stat_density2d() + 
  facet_wrap(~region_long,
             scales = "free") + 
  labs(x = "UMAP 1",
       y = "UMAP 2",
       colour = "AnotaciĂ³n") +
  theme_bw() + 
  theme(axis.text = element_text(size = 12),
        axis.title = element_text(size = 15),
        legend.title = element_text(size = 16),
        legend.text = element_text(size = 13),
        strip.text = element_text(size = 15))
```



## Proporciones celulares

## CĂ¡lculo de proporciones celulares por paciente y tejido

```{r , message=FALSE, include=TRUE, echo=TRUE, warning=FALSE, fig.width=8, fig.height=7}
proporcs <- as.data.frame(colData(sce)) %>%
  filter(!is.na(annFull)) %>%
  group_by(patient, region_long, annFull) %>%
  summarise(count = n()) %>%
  group_by(patient) %>%
  mutate(proportion_pat = count / sum(count)) %>%
  ungroup() %>%
  group_by(region_long) %>%
  mutate(proportion_reg = count / sum(count)) %>%
  ungroup()

ggplot(proporcs, 
       aes(x = region_long, 
           y = proportion_reg, 
           fill = annFull)) +
  geom_bar(stat = "identity", 
           position = "fill") +
  labs(title = "ProporciĂ³n de tipos celulares por regiĂ³n",
       x = "LocalizaciĂ³n",
       y = "ProporciĂ³n",
       fill = "Tipo celular") +
  scale_fill_manual (values = paletteer::paletteer_d("ggsci::category20c_d3")) +
  theme_minimal() +
  theme(axis.text.x = element_text(angle = 45, hjust = 1))

(tabla_RL_ann <- table(
  sce$annFull,
  sce$region_long
  ))
```


```{r , message=FALSE, include=TRUE, echo=TRUE, warning=FALSE, fig.width=10}
ggplot(proporcs, 
       aes(x = patient, 
           y = proportion_pat, 
           fill = annFull)) +
  geom_bar(stat = "identity", 
           position = "fill") +
  labs(title = "ProporciĂ³n de tipos celulares por paciente",
       x = "Paciente",
       y = "ProporciĂ³n",
       fill = "Tipo celular") +
  scale_fill_manual (values = paletteer::paletteer_d("ggsci::category20c_d3")) +
  theme_minimal() +
  theme(axis.text.x = element_text(angle = 45, hjust = 1))
```


### AnĂ¡lisis composicional


```{r , message=FALSE, include=TRUE, echo=TRUE, warning=FALSE, fig.width=10}
cao_CN <- run_cacoa_composition(
  sce = sce,
  target = "Tumor Primario",
  ref = "Colon Normal",
  celltype_col = "annFull",
  region_col = "region_long",
  patient_col = "patient",
  assay_name = "logcounts"
)
cao_CN$plotCellLoadings(show.pvals = T)

cao_MNL <- run_cacoa_composition(
  sce = sce,
  ref = "Tumor Primario",
  target = "Metastasis Nodo LinfĂ¡tico",
  celltype_col = "annFull",
  region_col = "region_long",
  patient_col = "patient",
  assay_name = "logcounts"
)
cao_MNL$plotCellLoadings(show.pvals = T)

cao_MH <- run_cacoa_composition(
  sce = sce,
  ref = "Tumor Primario",
  target = "Metastasis Higado",
  celltype_col = "annFull",
  region_col = "region_long",
  patient_col = "patient",
  assay_name = "logcounts"
)
cao_MH$plotCellLoadings(show.pvals = T)
```

## Clustering

Se utiliza el algoritmo de clustering Louvain para identificar grupos de cĂ©lulas que comparten patrones de expresiĂ³n gĂ©nica similares. Esto podrĂ­a revelar subpoblaciones celulares dentro de cada regiĂ³n anatĂ³mica y ayudar a caracterizar la heterogeneidad celular presente en el tumor.


```{r , message=FALSE, include=TRUE, echo=TRUE, warning=FALSE, fig.width=10}
set.seed(123)

sce$cluster <- factor(
  igraph::cluster_louvain(
    scran::buildSNNGraph(
      sce,
      use.dimred = "PCA_harmony",
      k = 8
    )
  )$membership
)

plotReducedDim(sce,
               dimred = "UMAP",
               colour_by = "cluster") +
  labs(title = "UMAP with cluster") +
  guides(colour = guide_legend(title = "Cluster"))


```


```{r}
saveRDS(sce, "../Datos/sce_2.rds")
```

```{r}
sessionInfo()
```

