---
title: "Fase 0 - QC y procesado inicial"
author: "Francisco Manuel González Nuño"
output:
  html_document:
    toc: true              # tabla de contenidos
    toc_depth: 2
    toc_float: true        # TOC flotante
    number_sections: true  # numerar secciones
    theme: cosmo           # tema de Bootstrap (cosmo, united, journal, etc.)
    highlight: tango       # estilo de resaltado de código
    code_folding: "show"   # "hide", "show", "none"
    code_download: true    # botón para descargar el código
    df_print: paged        # impresión de data frames (paged, tibble, default)
    self_contained: true
---

```{r setup, include=FALSE}
knitr::opts_chunk$set(echo = TRUE)
```

```{r , message=FALSE, include=TRUE, echo=TRUE, warning=FALSE}
library(dplyr)
library(tidyr)
library(scuttle)
library(scater)
library(SingleCellExperiment)
library(patchwork)
library(harmony)
```


# Cargamos la matriz unstranded y el diccionario GeneID - GeneSymbol

```{r , message=FALSE, include=TRUE, echo=TRUE, warning=FALSE}
matrix <- read.delim("../Datos/matrix/counts_matrix_unstranded.tsv")
metaData <- readRDS("../Datos/MetaData.rds") %>%
  filter(SRA %in% colnames(matrix)[-1])

gtf <- rtracklayer::import("../Datos/genes_ann.gtf.gz")

gene_annot <- as.data.frame(gtf) %>%
  filter(type == "gene") %>%
  select(gene_id, gene_name, gene_type) %>%
  distinct()
write.csv(gene_annot, "../Datos/gene_annot.csv", row.names = F)

rm(gtf)
```

Ahora unimos la matriz de conteo con los datos de anotación:

```{r , message=FALSE, include=TRUE, echo=TRUE, warning=FALSE}
gene_annot %>%
  filter(gene_id %in% matrix$gene) %>%
  select(-gene_type) %>%
  right_join(matrix, by = c("gene_id" = "gene")) -> matrix_anot
```

Cambiamos el nombre de las columnas del código SRA al nombre de muestra

```{r , message=FALSE, include=TRUE, echo=TRUE, warning=FALSE}
dSample_SRA <- setNames(metaData$sample, metaData$SRA)
colnames(matrix_anot)[-(1:2)] <- dSample_SRA[colnames(matrix_anot)[-(1:2)]]
```

Creamos objeto SingleCellExperiment:

```{r , message=FALSE, include=TRUE, echo=TRUE, warning=FALSE}
rownames(metaData) <- metaData$sample

sce <- SingleCellExperiment(
  assays = list(counts = as.matrix(matrix_anot %>% 
                                     select(-gene_id, -gene_name))),
  rowData = matrix_anot %>% 
              select(gene_id, gene_name)
)
rownames(sce) <- rowData(sce)$gene_id
```

```{r , message=FALSE, include=TRUE, echo=TRUE, warning=FALSE}

```


# QC de la matriz de conteo

Para ello, usaremos 'isOutlier' del paquete 'scuttle' para detectar células con un número anormalmente alto o bajo de genes detectados, o con un porcentaje anormalmente alto de conteos mitocondriales. Estas células podrían ser de baja calidad y podrían afectar negativamente a los análisis posteriores.


```{r , message=FALSE, include=TRUE, echo=TRUE, warning=FALSE}
is.mito <- grepl("^MT-", rowData(sce)$gene_name)


# creamos diccionario sample - batch
dSample_batch <- setNames(metaData$Batch, metaData$sample)

#introducimos metada en colData
colData(sce)$batch <- factor(dSample_batch[colnames(sce)])
colData(sce)$patient <- metaData$patient[match(colnames(sce), 
                                               metaData$sample)]
colData(sce)$region_long <- metaData$region_long[match(colnames(sce), 
                                                       metaData$sample)]
colData(sce)$region <- metaData$region[match(colnames(sce), 
                                             metaData$sample)]
colData(sce)$Gender <- metaData$Gender[match(colnames(sce), 
                                             metaData$sample)]
colData(sce)$Age <- metaData$Age[match(colnames(sce), 
                                       metaData$sample)]
colData(sce)$AJCC.Stage <- metaData$AJCC.Stage[match(colnames(sce), 
                                                     metaData$sample)]
colData(sce)$Primary.Site <- metaData$Primary.Site[match(colnames(sce), 
                                                         metaData$sample)]
```

```{r , message=FALSE, include=TRUE, echo=TRUE, warning=FALSE}

sce <- addPerCellQC(sce, 
                     subsets = list(mito = is.mito))

# por tamaño de librería
colData(sce)$outlier_libsize <- isOutlier(
  sce$sum,
  type = "both",
  batch = sce$batch
  )

sce_outl_sum_batch <- plotColData(
  sce,
  x = "batch",
  y = "sum",
  colour_by = "outlier_libsize"
)
sce_outl_sum_patient <- plotColData(
  sce,
  x = "patient",
  y = "sum",
  colour_by = "outlier_libsize"
)
# por numero de genes detectados
colData(sce)$outlier_detected <- isOutlier(
  sce$detected,
  type = "both",
  batch = sce$batch
  )

sce_outl_det_batch <- plotColData(
  sce,
  x = "batch",
  y = "detected",
  colour_by = "outlier_detected"
)
sce_outl_det_patient <- plotColData(
  sce,
  x = "patient",
  y = "detected",
  colour_by = "outlier_detected"
)

# por porcentaje de genes mitocondriales
colData(sce)$outlier_mito <- isOutlier(
  sce$subsets_mito_percent,
  type = "higher",
  batch = sce$batch
  )

sce_outl_mito_batch <- plotColData(
  sce,
  x = "batch",
  y = "subsets_mito_percent",
  colour_by = "outlier_mito"
)

sce_outl_mito_patient <- plotColData(
  sce,
  x = "patient",
  y = "subsets_mito_percent",
  colour_by = "outlier_mito"
)
```

```{r , message=FALSE, include=TRUE, echo=TRUE, warning=FALSE, fig.width=12}
(sce_outl_sum_batch | sce_outl_sum_patient) / 
  (sce_outl_det_batch | sce_outl_det_patient) / 
  (sce_outl_mito_batch | sce_outl_mito_patient)
```


En total son `r sum(colData(sce)$outlier_libsize | colData(sce)$outlier_detected | colData(sce)$outlier_mito)` células que se consideran de baja calidad y se eliminarán de los análisis posteriores. Esto hace que nuestro dataset conste de un total de `r ncol(sce) - sum(colData(sce)$outlier_libsize | colData(sce)$outlier_detected | colData(sce)$outlier_mito)` células.



```{r , message=FALSE, include=TRUE, echo=TRUE, warning=FALSE}
sce$discard <- colData(sce)$outlier_libsize | 
  colData(sce)$outlier_detected | 
  colData(sce)$outlier_mito
sce_qc <- sce[, !colData(sce)$discard]
```

```{r}
saveRDS(sce_qc,
        "../Datos/sce_raw.rds")
```

# Normalización

```{r , message=FALSE, include=TRUE, echo=TRUE, warning=FALSE}
sce_qc <- logNormCounts(sce_qc)
```

```{r , message=FALSE, include=TRUE, echo=TRUE, warning=FALSE}
plotHighestExprs(sce_qc, 
                 exprs_values = "counts")
plotHighestExprs(sce_qc, 
                 exprs_values = "logcounts")
```

# Filtrado por HVGs

```{r , message=FALSE, include=TRUE, echo=TRUE, warning=FALSE}
hvg_genes <- scran::getTopHVGs(
  scran::modelGeneVar(
               sce_qc,
               assay.type = "logcounts",
               block = sce_qc$batch),
  n = 5000
)
sce_qc <- sce_qc[rownames(sce_qc) %in% hvg_genes, ]
```

# Correción de efecto *batch*

## Visualización

```{r , message=FALSE, include=TRUE, echo=TRUE, warning=FALSE}
sce_qc <- runPCA(sce_qc)
plotReducedDim(sce_qc, dimred = "PCA", colour_by = "batch") + 
  labs(title = "PCA - Batch")
```

Hay un efecto Batch muy pronunciado, se soluciona utilizando métodos de corrección de batch. Vamos a utilizar Harmony para ello.

## Harmony

```{r , message=FALSE, include=TRUE, echo=TRUE, warning=FALSE}
assay(sce_qc, "harmony") <- RunHarmony(
  assay(sce_qc, "logcounts"),
  as.data.frame(colData(sce_qc)),
  vars_use = "batch"
) %>% t()

sce_qc <- runPCA(sce_qc, 
                 assay.type = "harmony", 
                 name = "PCA_harmony")
plotReducedDim(sce_qc, 
               dimred = "PCA_harmony", 
               colour_by = "batch")

sce_qc <- runUMAP(sce_qc, 
                  assay.type = "harmony", 
                  name = "UMAP_harmony")
plotReducedDim(sce_qc, 
               dimred = "UMAP_harmony", 
               colour_by = "batch")
```
Así finalizamos la fase 0, con un objeto con la matriz de expresión y metadata integrados y curados, lista para los análisis posteriores.

```{r , message=FALSE, include=TRUE, echo=TRUE, warning=FALSE}
saveRDS(sce_qc, "../Datos/sce_qc.rds")
```

```{r}
sessionInfo()
```