---
title: "Fase 2 - Pseudobulk y expresión diferencial"
author: "Francisco Manuel González Nuño"
output:
  html_document:
    toc: true              
    toc_depth: 2
    toc_float: true        
    number_sections: true  
    theme: cosmo           
    highlight: tango       
    code_folding: "show"   
    code_download: true    
    df_print: paged        
    self_contained: true
---

```{r setup, include=FALSE}
knitr::opts_chunk$set(echo = TRUE)
```

```{r , message=FALSE, include=TRUE, echo=TRUE, warning=FALSE}
library(dplyr)
library(ggplot2)
library(ggrepel)
library(SingleCellExperiment)
library(scater)
library(scuttle)
library(edgeR)

conflicted::conflict_prefer("select", "dplyr")
conflicted::conflict_prefer("filter", "dplyr")
conflicted::conflict_prefer("rename", "dplyr")
```

```{r , message=FALSE, include=TRUE, echo=TRUE, warning=FALSE}
sce_raw <- readRDS("../Datos/sce_raw.rds")
sce2 <- readRDS("../Datos/sce_2.rds")
# sce_raw <- sce_raw[, colnames(sce_raw) %in% colnames(sce2[,sce2$annMid %in% c("Epi", "EpiT")])]
sce_raw <- sce_raw[, colnames(sce_raw) %in% colnames(sce2[, sce2$cellAnnot == "Epithelial_cells"])]
rm(sce2)
```

# Pseudo-Bulk
Nos interesa hacer agreación por paciente y tejido.

```{r , message=FALSE, include=TRUE, echo=TRUE, warning=FALSE}
sce_raw$pb_ids <- paste(sce_raw$patient,
                    sce_raw$region_long,
                    sep = "_")
```

```{r , message=FALSE, include=TRUE, echo=TRUE, warning=FALSE}
pb <- aggregateAcrossCells(
  sce_raw,
  ids = sce_raw$pb_ids,
  use.assay.type = "counts"
)
```

```{r , message=FALSE, include=TRUE, echo=TRUE, warning=FALSE}
# pb <- pb[, !(pb$region_long %in% c("Metastasis post-tratamiento"))]
pb <- pb[, (!pb$patient %in% c("CRC01", "CRC02"))]
# pb <- pb[, pb$region_long %in% c("Colon Normal", "Tumor Primario", "Metastasis Nodo Linfático")]
pb$patient <- factor(pb$patient)
pb$patient <- droplevels(pb$patient)
pb$region_long <- factor(pb$region_long)
pb$region_long <- droplevels(pb$region_long)
pb$region_long <- relevel(pb$region_long, ref = "Tumor Primario")
```

## PCA

```{r , message=FALSE, include=TRUE, echo=TRUE, warning=FALSE, fig.width=6}
pb <- logNormCounts(pb)
pb <- runPCA(pb)
plotPCA(pb,
        colour_by = "region_long",
        shape_by = "patient") +
  theme_minimal() +
  labs(title = "PCA de pseudo-bulk",
       x = "PC1",
       y = "PC2") +
  guides(colour = guide_legend(title = "Región"),
         shape = guide_legend(title = "Paciente"))
```


# Análisis diferencial

```{r , message=FALSE, include=TRUE, echo=TRUE, warning=FALSE}
y <- DGEList(counts = assay(pb, "counts"))
```


## Diseño

Al poner la fórmula `~ patient`, esto debe recoger el *batch* debido a que éste está fuertemente asociado a pacientes (TAN = CRC01 y CRC02).

```{r , message=FALSE, include=TRUE, echo=TRUE, warning=FALSE}
design <- model.matrix(~ patient + region_long, 
                       data = colData(pb))
```


## Filtrado de genes

```{r , message=FALSE, include=TRUE, echo=TRUE, warning=FALSE}
keep <- filterByExpr(y, 
                     min.count = 10,
                     design = design)
y <- y[keep, , keep.lib.sizes = F]
```

## Normalización

```{r , message=FALSE, include=TRUE, echo=TRUE, warning=FALSE}
y <- calcNormFactors(y)
```



## Ajuste del modelo

```{r , message=FALSE, include=TRUE, echo=TRUE, warning=FALSE}
y <- estimateDisp(y, 
                  design)
fit <- glmQLFit(y,
design)
```

## Cálculo de expresión diferencial

### Iteración sobre coeficientes

```{r , message=FALSE, include=TRUE, echo=TRUE, warning=FALSE}
# res_NL_PT <- glmQLFTest(fit,
#                         coef = "region_longMetastasis Nodo Linfático")
res_NL_PT <- glmTreat(fit,
                      coef = "region_longMetastasis Nodo Linfático",
                      lfc = log2(1.5))
tab_NL_PT <- topTags(res_NL_PT,
                        n = Inf)$table %>%
  tibble::rownames_to_column(var = "gene_id")
tab_NL_PT <- tab_NL_PT %>%
  mutate(gene_name = rowData(pb)$gene_name[match(tab_NL_PT$gene_id,
                                                   rownames(pb))])
```

```{r , message=FALSE, include=TRUE, echo=TRUE, warning=FALSE}
pb$region_long <- relevel(pb$region_long, ref = "Colon Normal")
design_CN <- model.matrix(~ patient + region_long, 
                       data = colData(pb))
# y_CN <- estimateDisp(y,
                  # design_CN)
fit_CN <- glmQLFit(y,
                   design_CN)


res_PT_CN <- glmTreat(fit_CN,
                      coef = "region_longTumor Primario",
                      lfc = log2(1.5))
# res_PT_CN <- glmQLFTest(fit_CN,lof10()
#                         coef = "region_longTumor Primario")
tab_PT_CN <- topTags(res_PT_CN,
                        n = Inf)$table %>%
  tibble::rownames_to_column(var = "gene_id")
tab_PT_CN <- tab_PT_CN %>%
  mutate(gene_name = rowData(pb)$gene_name[match(tab_PT_CN$gene_id,
                                                   rownames(pb))])
```





# Identificación de genes potenciales para firma metastásica

## Metástasis de nodo linfático vs. Tumor primario

```{r , message=FALSE, include=TRUE, echo=TRUE, warning=FALSE}
MNL <- tab_NL_PT %>%
  mutate(
    log10FDR = -log10(FDR),
    log10pvalue = -log10(PValue)
  )
```

### Volcano plot

```{r , message=FALSE, include=TRUE, echo=TRUE, warning=FALSE}
MNL <- MNL %>%
  mutate(
    sig = case_when(
      logFC > 1 & log10pvalue > -log10(0.05) ~ "UP",
      logFC < -1 & log10pvalue > -log10(0.05) ~ "DOWN",
      TRUE ~ "NOT SIG."
    ),
    sig = factor(sig, levels = c("UP", "DOWN", "NOT SIG.")),
    gene_label = ifelse(sig != "NOT SIG.", gene_name, "")
  )


ggplot(MNL, 
       aes(x = logFC, 
           y = log10pvalue, 
           color = sig)) +
  geom_point() +
  scale_color_manual(values = c("UP" = "red", 
                                "DOWN" = "green", 
                                "NOT SIG." = "grey")) +
  theme_minimal() + 
  labs(title = "Volcano Plot: Metástasis Nodo Linfático vs Tumor Primario",
       x = "log Fold Change",
       y = "-log10(pvalue)") +
  geom_text_repel(aes(label = gene_label),
                  size = 3,
                  max.overlaps = 10,
                  show.legend = F) +
  geom_hline(yintercept = -log10(0.05), 
             linetype = "dashed", 
             col = "black") +
  geom_vline(xintercept = c(-1, 1), 
             linetype = "dashed",
             col = "black") +
  theme(legend.title = element_blank())
  
```

```{r , message=FALSE, include=TRUE, echo=TRUE, warning=FALSE}
candidates_NL_PT <- MNL %>%
  filter(sig != "NOT SIG.") %>%
  pull(gene_name)
write.csv(candidates_NL_PT, "../Results/candidates_NL_PT.csv", row.names = F, col.names = F)
```


## Tumor Primario vs. Colon Normal

```{r , message=FALSE, include=TRUE, echo=TRUE, warning=FALSE}
CN <- tab_PT_CN %>%
  mutate(
    log10FDR = -log10(FDR),
    log10pvalue = -log10(PValue)
  )
```

### Volcano plot

```{r , message=FALSE, include=TRUE, echo=TRUE, warning=FALSE}
CN <- CN %>%
  mutate(
    sig = case_when(
      logFC > 1 & log10pvalue > -log10(0.05) ~ "UP",
      logFC < -1 & log10pvalue > -log10(0.05) ~ "DOWN",
      TRUE ~ "NOT SIG."
    ),
    sig = factor(sig, levels = c("UP", "DOWN", "NOT SIG.")),
    gene_label = ifelse(sig != "NOT SIG.", gene_name, "")
  )


ggplot(CN, 
       aes(x = logFC, 
           y = log10pvalue, 
           color = sig)) +
  geom_point() +
  scale_color_manual(values = c("UP" = "red", 
                                "DOWN" = "green", 
                                "NOT SIG." = "grey")) +
  theme_minimal() + 
  labs(title = "Volcano Plot: Tumor Primario vs. Colon Normal",
       x = "log Fold Change",
       y = "-log10(pvalue)") +
  geom_text_repel(aes(label = gene_label),
                  size = 3,
                  max.overlaps = 10,
                  show.legend = F) +
  geom_hline(yintercept = -log10(0.05), 
             linetype = "dashed", 
             col = "black") +
  geom_vline(xintercept = c(-1, 1), 
             linetype = "dashed",
             col = "black") +
  theme(legend.title = element_blank())
  
```

```{r , message=FALSE, include=TRUE, echo=TRUE, warning=FALSE}
candidates_TP_NC <- CN %>%
  filter(sig != "NOT SIG.") %>%
  pull(gene_name)
write.csv(candidates_TP_NC, "../Results/candidates_TP_NC.csv", row.names = F)
```

```{r}
sessionInfo()
```

