---
title: "Fase 2 - Caracterización de la arquitectura"
author: "Francisco Manuel González Nuño"
output: pdf_document
---

```{r setup, include=FALSE}
knitr::opts_chunk$set(echo = TRUE)
```

```{r , message=FALSE, include=TRUE, echo=TRUE, warning=FALSE}
library(dplyr)
library(mixOmics)
library(ggplot2)

conflicted::conflict_prefer("select", "dplyr")
conflicted::conflict_prefer("filter", "dplyr")
conflicted::conflict_prefer("rename", "dplyr")
```


# Carga de datos

```{r , message=FALSE, include=TRUE, echo=TRUE, warning=FALSE}
expr_dt <- readRDS("../Datos/Expr_Mat.rds")
metaData <- readRDS("../Datos/MetaData.rds")
popData <- read.delim("../Datos/population_data.txt")
popData2 <- popData %>%
  filter(Patient.ID %in% metaData$patient) %>%
  rename(patient = Patient.ID)

metaData <- metaData %>%
  merge(popData2, by = "patient")
```



# Exploración de datos - reducción de dimensionalidad

En primer lugar, para poder evaluar la PCA, eliminamos aquellos genes que no tienen expresión en ninguna célula de todas las muestras, es decir, tienen media y varianza cero.

```{r , message=FALSE, include=TRUE, echo=TRUE, warning=FALSE}
mat <- expr_dt %>% tibble::column_to_rownames("gene") %>% t
mat <- mat[metaData$sample,]

mat_norm_log1p_tot <- log1p(mat)

# seleccionamos genes con HVG
hvd_idx <- mixhvg::FindVariableFeaturesMix(t(mat_norm_log1p_tot))
mat_norm_log1p <- mat_norm_log1p_tot[,hvd_idx]
mat2 <- mat_norm_log1p[,colnames(mat_norm_log1p) != c("UGDH-AS1", "MALAT1")]
```




## PCA

```{r , message=FALSE, include=TRUE, echo=TRUE, warning=FALSE}
pca_res <- prcomp(mat_norm_log1p,
                  scale. = T)
pca_df <- data.frame(pca_res$x, metaData) %>%
  mutate(
    lab = case_when(
      PC1 > 100 ~ sample,
      TRUE ~ ""
  )
  )

ggplot(data = pca_df,
       aes(
         x = PC1,
         y = PC2,
         color = patient
       )) +
  geom_point() +
  geom_text(aes(label = lab), 
            hjust = 1, 
            show.legend = F) +
  labs(title = "Principal Component Analysis (PCA)",
       x = paste0("PC1 (", round(summary(pca_res)$importance[2,1]*100, 2), "%)"),
       y = paste0("PC2 (", round(summary(pca_res)$importance[2,2]*100, 2), "%)")) 
```
En este caso, las dos primeras componentes explican un porcentaje de varianza `r round(summary(pca_res)$importance[2,1]*100, 2)` y `r round(summary(pca_res)$importance[2,2]*100, 2)`, respectivamente.

Observamos un marcado outlier en la PCA, vamos a ver qué pasa:


```{r , message=FALSE, include=TRUE, echo=TRUE, warning=FALSE}
expr_dt %>%
  tibble::column_to_rownames(var = "gene") %>%
  filter(scTrioSeq2Rna_CRC06_LN1_047!=0) %>%
  t %>%
  scale() %>%
  t %>%
  as.data.frame %>% 
  pull(scTrioSeq2Rna_CRC06_LN1_047) %>%
  abs() %>%
  sort(decreasing = T) %>%
  head(1000) %>%
  tibble::enframe(name = "gene", value = "zscore") %>%
  ggplot(aes(x = gene, y = zscore)) +
  geom_point()

```




```{r , message=FALSE, include=TRUE, echo=TRUE, warning=FALSE}
expr_dt %>%
  filter(scTrioSeq2Rna_CRC06_LN1_047 != 0) %>%
  ggplot(aes(x = gene, y = scTrioSeq2Rna_CRC06_LN1_047)) +
  geom_point() +
  geom_hline(yintercept = 15000, col = "red", linetype = "dashed") +
  geom_text(aes(label = case_when(
    scTrioSeq2Rna_CRC06_LN1_047 > 15000 ~ gene,
    TRUE ~ ""
  ),
  vjust = 2,
  hjust = 1)) +
  theme(axis.text.x = element_text(angle = 90,
                                   size = 2))

```

En el artículo de Ruiz-Ojeda, D. et *al* ([DOI: 10.1080/17520363.2024.2369044](https://doi.org/10.1080/17520363.2024.2369044)), se menciona que una expresión alta del gen **MALAT1** está asociada múltiples tipos de cáncer. En particular, Piórkowska, K. et *al* ([DOI: 10.3390/genes15040479](https://doi.org/10.3390/genes15040479)) describe que, en el contexto del cáncer colorrectal (CRC), MALAT1 estimula la proliferación, la invasión y la migración de las células cancerosas a través de la proteína ancladora de la quinasa PRKA 9 (AKAP‑9), la cual está asociada con la progresión del cáncer y la metástasis (*Yang M.H., Hu Z.Y., Xu C., Xie L.Y., Wang X.Y., Chen S.Y., Li Z.G. MALAT1 promotes colorectal cancer cell proliferation/migration/invasion via PRKA kinase anchor protein 9. Biochim. Biophys. Acta. 2015;1852:166–174. doi: 10.1016/j.bbadis.2014.11.013*).



Por otro lado, el estudio de Zhang, Z. et *al* ([DOI: 10.1038/s41467-025-66266-x](https://doi.org/10.1038/s41467-025-66266-x)) describe que el long non‑coding RNA UGDH‑AS1, presente en un subtipo específico de células NK infiltradas en tumores de mama triple negativo (TNBC), sí codifica un micropéptido funcional, llamado *NKSM*, que:


- Desactiva las células NK (reduce IFN‑γ, granzima B, perforina, CD107a).

- Favorece el crecimiento tumoral y la metástasis.

- Es inducido por la vía de TGF‑β en el microambiente tumoral.

- Actúa uniéndose a c‑Myc, impidiendo su fosforilación en Ser62, reduciendo su estabilidad y alterando la expresión de T‑bet, un regulador clave de la función NK.


Ambos genes se muestran sobreexpresados por encima de los demás, lo que puede destacar para una metástasis especialmente agresiva.


Sin embargo, esta sobreexpresión no nos permite evaluar la estructura de los datos correctamente. Por ello, se procede a eliminar esta muestra.


```{r , message=FALSE, include=TRUE, echo=TRUE, warning=FALSE}
metaData2 <- metaData %>% filter(sample != "scTrioSeq2Rna_CRC06_LN1_047")
mat_norm_log1p_tot_filt <-   expr_dt %>% 
  select(-scTrioSeq2Rna_CRC06_LN1_047) %>% 
  tibble::column_to_rownames("gene") %>% 
  t %>%
  log1p
hvg_idx2 <- mixhvg::FindVariableFeaturesMix(t(mat_norm_log1p_tot_filt))
mat_norm_log1p_filt <- mat_norm_log1p_tot_filt[,hvg_idx2]
```

Y ahora procedemos a realizar nuevamente la PCA:


```{r , message=FALSE, include=TRUE, echo=TRUE, warning=FALSE}
pca_res2 <- prcomp(mat_norm_log1p_filt,
                  scale. = T)
pca_df2 <- data.frame(pca_res2$x, metaData2)

ggplot(data = pca_df2,
       aes(
         x = PC1,
         y = PC2,
         shape = region_long,
         color = patient
       )) +
  geom_point() +
  labs(title = "Principal Component Analysis (PCA)",
       x = paste0("PC1 (", round(summary(pca_res2)$importance[2,1]*100, 2), "%)"),
       y = paste0("PC2 (", round(summary(pca_res2)$importance[2,2]*100, 2), "%)")) +
  theme_minimal() 
```

Se aprecia que no existen grupos bien delimitados en las dos primeras componentes, con una varianza acumulada de `r round(sum(summary(pca_res2)$importance[2,1:2]*100),2)`%.

## t-SNE

```{r , message=FALSE, include=TRUE, echo=TRUE, warning=FALSE}
library(Rtsne)
set.seed(123)
tsne_res <- Rtsne(pca_res$x[,1:50], 
                  perplexity = 40,
                  max_iter = 2000,
                  verbose = FALSE)
tsne_df <- data.frame(tsne_res$Y, metaData)
ggplot(data = tsne_df,
       aes(
         x = X1,
         y = X2,
         shape = region_long,
         color = patient
         )) +
  geom_point() +
  labs(title = "t-SNE with PCs",
       x = "t-SNE 1",
       y = "t-SNE 2",
       shape = "Region",
       col = "Patient") +
  theme_minimal()
```



## UMAP

```{r , message=FALSE, include=TRUE, echo=TRUE, warning=FALSE}
library(umap)
set.seed(123)
umap_res <- umap(pca_res$x[,1:50], 
                 n_neighbors = 30,
                 min_dist = 0.3,
                 metric = "cosine",
                 n_epochs = 2000)
umap_df <- data.frame(umap_res$layout, metaData)

ggplot(data = umap_df,
       aes(
         x = X1,
         y = X2,
         shape = region_long,
         color = patient
       )) +
  geom_point(alpha = 0.75) +
  labs(title = "UMAP: Neighbors: 30, Min Dist: 0.3, Metric: Cosine",
       x = "UMAP 1",
       y = "UMAP 2") +
  # facet_wrap(~patient) +
  theme_minimal()
```


```{r , message=FALSE, include=TRUE, echo=TRUE, warning=FALSE}
set.seed(123)
umap_res2 <- umap(pca_res$x[,1:50], 
                 n_neighbors = 20,
                 min_dist = 0.3,
                 metric = "cosine",
                 n_epochs = 2000)
umap_df2 <- data.frame(umap_res$layout, metaData2)

ggplot(data = umap_df2,
       aes(
         x = X1,
         y = X2,
         shape = region_long,
         color = patient
       )) +
  geom_point() +
  labs(title = "UMAP: Neighbors: 20, Min Dist: 0.3, Metric: Cosine",
       x = "UMAP 1",
       y = "UMAP 2") +
  theme_minimal()
```



```{r , message=FALSE, include=TRUE, echo=TRUE, warning=FALSE}
set.seed(123)
umap_res3 <- umap(pca_res$x[,1:50], 
                 n_neighbors = 10,
                 min_dist = 0.4,
                 metric = "cosine",
                 n_epochs = 2000)
umap_df3 <- data.frame(umap_res3$layout, metaData2)

ggplot(data = umap_df3,
       aes(
         x = X1,
         y = X2,
         shape = region_long,
         color = patient
       )) +
  geom_point() +
  labs(title = "UMAP: Neighbors: 30, Min Dist: 0.3, Metric: Cosine",
       x = "UMAP 1",
       y = "UMAP 2") +
  theme_minimal()
```


## Clustering

Se probarám distintas técnicsas de clustering, como K-means, DBSCAN o HDBSCAN, para evaluar si existen grupos de células con características similares. Sin embargo, dada la alta dimensionalidad de los datos, es posible que estas técnicas no sean capaces de identificar clusters significativos sin una reducción de dimensionalidad previa.


```{r , message=FALSE, include=TRUE, echo=TRUE, warning=FALSE}
umap_xy <- umap_res2$layout
pc_mat <- pca_res$x[,1:50]
```

```{r , message=FALSE, include=TRUE, echo=TRUE, warning=FALSE}
library(proxy)

# distancias útiles
# dist_euclid <- dist(pc_mat)
dist_cosine <- proxy::dist(pc_mat, method = "cosine")
dist_cor <- stats::as.dist(1 - cor(t(pc_mat), method = "pearson"))
```


```{r , message=FALSE, include=TRUE, echo=TRUE, warning=FALSE}
library(dbscan)

hdb <- hdbscan(
  pc_mat,
  minPts = 5,
  gen_simplified_tree = TRUE
)

clusters_hdb <- hdb$cluster
table(clusters_hdb)

plot(
  umap_xy,
  col = clusters_hdb + 1,
  pch = 16,
  xlab = "UMAP1",
  ylab = "UMAP2"
)
plot(hdb)
```



```{r , message=FALSE, include=TRUE, echo=TRUE, warning=FALSE}
library(RANN)
library(igraph)

k <- 20

knn <- nn2(pc_mat, k = k)

edges <- cbind(
  rep(1:nrow(pc_mat), each = k),
  as.vector(knn$nn.idx)
)

g <- graph_from_edgelist(edges, directed = FALSE)
g <- simplify(g)

louv <- cluster_louvain(g)

clusters_louvain <- membership(louv)
table(clusters_louvain)

plot(
  umap_xy,
  col = clusters_louvain,
  pch = 16
)
```



```{r , message=FALSE, include=TRUE, echo=TRUE, warning=FALSE}
hc_cor <- hclust(dist_cor, method = "average")
clusters_cor <- cutree(hc_cor, k = 5)
table(clusters_cor)
plot(
  umap_xy,
  col = clusters_cor,
  pch = 16
)
```



```{r , message=FALSE, include=TRUE, echo=TRUE, warning=FALSE}
hc_cos <- hclust(dist_cosine, method = "ward.D2")

clusters_cos <- cutree(hc_cos, k = 5)

plot(
  umap_xy,
  col = clusters_cos,
  pch = 16
)
```



```{r , message=FALSE, include=TRUE, echo=TRUE, warning=FALSE, fig.height=10, fig.width=10}
cluster_results <- data.frame(
  hdbscan = clusters_hdb,
  louvain = clusters_louvain,
  cor_hclust = clusters_cor,
  cosine_hclust = clusters_cos
)
lapply(cluster_results, table)


HDBSCAN_plot <- ggplot(data = umap_df3,
                       aes(x = X1,
                           y = X2,
                           color = as.factor(clusters_hdb))) + 
  geom_point(alpha = 0.7) + 
  labs(title = "HDBSCAN Clustering",
       x = "UMAP 1",
       y = "UMAP 2",
       color = "Cluster")
Louvain_plot <- ggplot(data = umap_df3,
                       aes(x = X1,
                           y = X2,
                           colour = as.factor(clusters_louvain))) +
  geom_point(alpha = 0.7) +
  labs(title = "Louvain Clustering",
       x = "UMAP 1",
       y = "UMAP 2",
       color = "Cluster")
Cor_plot <- ggplot(data = umap_df3,
                       aes(x = X1,
                           y = X2,
                           colour = as.factor(clusters_cor))) +
  geom_point(alpha = 0.7) +
  labs(title = "Hierarchical Clustering (1 - Correlation)",
       x = "UMAP 1",
       y = "UMAP 2",
       color = "Cluster")

Cosine_plot <- ggplot(data = umap_df3,
                       aes(x = X1,
                           y = X2,
                           colour = as.factor(clusters_cos))) +
  geom_point(alpha = 0.7) +
  labs(title = "Hierarchical Clustering (Cosine distance)",
       x = "UMAP 1",
       y = "UMAP 2",
       color = "Cluster")

library(patchwork)

HDBSCAN_plot + Louvain_plot + Cor_plot + Cosine_plot
                
```




### Métodos supervisados

Probamos métodos como PLSD-DA, que es una técnica de reducción de dimensionalidad supervisada que busca encontrar componentes que maximicen la separación entre clases predefinidas. En este caso, se podrían usar las regiones anatómicas como clases para evaluar si existen patrones de expresión génica específicos asociados a cada región.

```{r , message=FALSE, include=TRUE, echo=TRUE, warning=FALSE}
library(mixOmics)
clclc <- clusters_cor
plsda_res <- plsda(mat_norm_log1p_filt,
                   metaData2$region_long,
                   # clclc,
                   ncomp = 5)
plsda_df <- data.frame(plsda_res$variates, metaData2)
ggplot(data = plsda_df,
       aes(x = X.comp1,
           y = X.comp2,
           shape = patient,
           color = patient
           )) +
  geom_point(alpha = 0.7) + 
  labs(title = "PLS-DA: Components 1 and 2",
       x = "PLS-DA Component 1",
       y = "PLS-DA Component 2")

plotIndiv(plsda_res, comp = c(1,2),
          group = as.factor(metaData2$region_long), 
          legend = TRUE,
          ellipse = TRUE,
          title = "PLS-DA")

#VIP scores
vip_scores <- vip(plsda_res)
head(vip_scores[order(vip_scores[,1], decreasing = TRUE), ], n=10)

```
Otros métodos de reducción de variables supervisadas como sPLS-DA, que es una extensión de PLS-DA que incorpora una selección de variables para identificar las características más relevantes que contribuyen a la separación entre clases. Esto podría ayudar a identificar genes específicos que están asociados con cada región anatómica.
Lo probamos a continuación:

```{r}
splsda_res <- splsda(mat_norm_log1p_filt,
                     metaData2$region_long, 
                     ncomp = 5,
                     keepX = c(50, 50, 50, 50, 50))
splsda_df <- data.frame(splsda_res$variates, metaData)
ggplot(data = splsda_df,
       aes(x = X.comp1,
           y = X.comp3,
           shape = region_long,
           color = region_long)) +
  geom_point(alpha = 0.7) + 
  stat_ellipse(level = 0.95,
               show.legend = F) +
  scale_color_brewer(palette = "Dark2") +
  labs(title = "sPLS-DA: Components 1 and 3",
       x = "sPLS-DA Component 1",
       y = "sPLS-DA Component 3")

plotIndiv(splsda_res, 
          comp = c(1,3),
          group = metaData2$region_long, 
          legend = TRUE,
          ellipse = TRUE,
          title = "sPLS-DA")

vip_sPLSDA <- vip(splsda_res)
vip_sPLSDA <- vip_sPLSDA %>% as.data.frame() %>% arrange(desc(comp1))

openxlsx::write.xlsx(vip_sPLSDA,
                     "../Results/VIP_sPLSDA.xlsx",
                     rowNames = T)

```




## Anotación celular

```{r , message=FALSE, include=TRUE, echo=TRUE, warning=FALSE}
library(SingleR)
ref <- celldex::HumanPrimaryCellAtlasData()
set.seed(123)
anot_res <- SingleR(test = t(mat2),
                    ref = ref,
                    labels = ref$label.main)
anot_cell_types <- data.frame(anot_res@rownames,
                              anot_res$pruned.labels) %>%
  rename("sample" = anot_res.rownames,
         "cell_type" = anot_res.pruned.labels)
metaData_updated <- metaData2 %>%
  left_join(anot_cell_types,
            by = "sample") 
```




```{r , message=FALSE, include=TRUE, echo=TRUE, warning=FALSE}

```

```{r , message=FALSE, include=TRUE, echo=TRUE, warning=FALSE}

```

```{r , message=FALSE, include=TRUE, echo=TRUE, warning=FALSE}

```

```{r , message=FALSE, include=TRUE, echo=TRUE, warning=FALSE}

```

```{r , message=FALSE, include=TRUE, echo=TRUE, warning=FALSE}

```

```{r , message=FALSE, include=TRUE, echo=TRUE, warning=FALSE}

```

```{r , message=FALSE, include=TRUE, echo=TRUE, warning=FALSE}

```

```{r , message=FALSE, include=TRUE, echo=TRUE, warning=FALSE}

```

```{r , message=FALSE, include=TRUE, echo=TRUE, warning=FALSE}

```

```{r , message=FALSE, include=TRUE, echo=TRUE, warning=FALSE}

```

```{r , message=FALSE, include=TRUE, echo=TRUE, warning=FALSE}

```

```{r , message=FALSE, include=TRUE, echo=TRUE, warning=FALSE}

```

```{r , message=FALSE, include=TRUE, echo=TRUE, warning=FALSE}

```

```{r , message=FALSE, include=TRUE, echo=TRUE, warning=FALSE}

```

```{r , message=FALSE, include=TRUE, echo=TRUE, warning=FALSE}

```

```{r , message=FALSE, include=TRUE, echo=TRUE, warning=FALSE}

```

```{r , message=FALSE, include=TRUE, echo=TRUE, warning=FALSE}

```

```{r , message=FALSE, include=TRUE, echo=TRUE, warning=FALSE}

```

```{r , message=FALSE, include=TRUE, echo=TRUE, warning=FALSE}

```

```{r , message=FALSE, include=TRUE, echo=TRUE, warning=FALSE}

```

```{r , message=FALSE, include=TRUE, echo=TRUE, warning=FALSE}

```

```{r , message=FALSE, include=TRUE, echo=TRUE, warning=FALSE}

```

```{r , message=FALSE, include=TRUE, echo=TRUE, warning=FALSE}

```

```{r , message=FALSE, include=TRUE, echo=TRUE, warning=FALSE}

```

```{r , message=FALSE, include=TRUE, echo=TRUE, warning=FALSE}

```

```{r , message=FALSE, include=TRUE, echo=TRUE, warning=FALSE}

```

```{r , message=FALSE, include=TRUE, echo=TRUE, warning=FALSE}

```

```{r , message=FALSE, include=TRUE, echo=TRUE, warning=FALSE}

```

```{r , message=FALSE, include=TRUE, echo=TRUE, warning=FALSE}

```

```{r , message=FALSE, include=TRUE, echo=TRUE, warning=FALSE}

```



```{r , message=FALSE, include=TRUE, echo=TRUE, warning=FALSE}

```



```{r , message=FALSE, include=TRUE, echo=TRUE, warning=FALSE}

```






























