---
title: "Fase 2 - Pseudobulk y expresión diferencial"
author: "Francisco Manuel González Nuño"
output:
  html_document:
    toc: true              # tabla de contenidos
    toc_depth: 2
    toc_float: true        # TOC flotante
    number_sections: true  # numerar secciones
    theme: cosmo           # tema de Bootstrap (cosmo, united, journal, etc.)
    highlight: tango       # estilo de resaltado de código
    code_folding: "show"   # "hide", "show", "none"
    code_download: true    # botón para descargar el código
    df_print: paged        # impresión de data frames (paged, tibble, default)
    self_contained: true
---

```{r setup, include=FALSE}
knitr::opts_chunk$set(echo = TRUE)
```

```{r , message=FALSE, include=TRUE, echo=TRUE, warning=FALSE}
library(dplyr)
library(ggplot2)
library(ggrepel)
library(SingleCellExperiment)
library(scater)
library(scuttle)
library(edgeR)

conflicted::conflict_prefer("select", "dplyr")
conflicted::conflict_prefer("filter", "dplyr")
conflicted::conflict_prefer("rename", "dplyr")
```

```{r , message=FALSE, include=TRUE, echo=TRUE, warning=FALSE}
sce_raw <- readRDS("../Datos/sce_raw.rds")
```

# Pseudo-Bulk
Nos interesa hacer agreación por paciente y tejido.

```{r , message=FALSE, include=TRUE, echo=TRUE, warning=FALSE}
sce_raw$pb_ids <- paste(sce_raw$patient,
                    sce_raw$region_long,
                    sep = "_")
```

```{r , message=FALSE, include=TRUE, echo=TRUE, warning=FALSE}
pb <- aggregateAcrossCells(
  sce_raw,
  ids = sce_raw$pb_ids,
  use.assay.type = "counts"
)
```

```{r , message=FALSE, include=TRUE, echo=TRUE, warning=FALSE}
pb <- pb[, pb$region_long != "Metastasis post-tratamiento"]
# pb <- pb[, pb$region_long %in% c("Tumor Primario", "Metastasis Nodo Linfático")]
pb$patient <- factor(pb$patient)
pb$patient <- droplevels(pb$patient)
pb$region_long <- factor(pb$region_long)
pb$region_long <- droplevels(pb$region_long)
pb$region_long <- relevel(pb$region_long, ref = "Tumor Primario")

```

# Análisis diferencial

```{r , message=FALSE, include=TRUE, echo=TRUE, warning=FALSE}
y <- DGEList(counts = assay(pb, "counts"))
```

## Diseño

Al poner la fórmula `~ patient`, esto debe recoger el *batch* debido a que éste está fuertemente asociado a pacientes (TAN = CRC01 y CRC02).

```{r , message=FALSE, include=TRUE, echo=TRUE, warning=FALSE}
design <- model.matrix(~ patient + region_long, 
                       data = colData(pb))
```

## Filtrado de genes

```{r , message=FALSE, include=TRUE, echo=TRUE, warning=FALSE}
keep <- filterByExpr(y, 
                     # group = pb$region_long,
                     design = design,
                     min.count = 10)
y <- y[keep, , keep.lib.sizes = F]
```

## Normalización

```{r , message=FALSE, include=TRUE, echo=TRUE, warning=FALSE}
y <- calcNormFactors(y)
```


## Ajuste del modelo

```{r , message=FALSE, include=TRUE, echo=TRUE, warning=FALSE}
y <- estimateDisp(y, 
                  design)
fit <- glmQLFit(y, 
                design)
```

## Cálculo de expresión diferencial

### Extracción de coeficientes

```{r , message=FALSE, include=TRUE, echo=TRUE, warning=FALSE}
coef_regions <- grep("^region_long", 
                     colnames(design),
                     value = T)
```

### Iteración sobre coeficientes

```{r , message=FALSE, include=TRUE, echo=TRUE, warning=FALSE}
all_result <- list()

for(coef_name in coef_regions){
  res <- glmTreat(fit, 
                  coef = coef_name,
                  lfc = log2(1.5))
  tab <-  topTags(res,
                  n = Inf)$table
  
  region_name <- sub("^region_long",
                     "",
                     coef_name)
  tab$gene_id <- rownames(tab)
  
  tab <- tab[, c("gene_id", "logFC", "logCPM", "PValue", "FDR")]
  
  colnames(tab)[2:5] <- paste0(
    c("logFC_", "logCPM_", "pvalue_", "FDR_"),
    gsub(" ", "", region_name),
    "_vs_TumorPrimario"
  )
  
  all_result[[region_name]] <- tab
}

de_merged <- purrr::reduce(all_result,
                           full_join,
                           by = "gene_id")
de_merged <- de_merged %>%
  mutate(
    gene_name = rowData(pb)$gene_name[match(de_merged$gene_id,
                                                   rownames(pb))]
    ) %>%
  select(1, gene_name, everything()) %>%
  # filter(logCPM_MetastasisHigado_vs_TumorPrimario > 1 | 
    filter(logCPM_MetastasisNodoLinfático_vs_TumorPrimario > 1)
# write.csv(de_merged, "../Results/DE_genes_all_comparisons.csv")
```


# Identificación de genes potenciales para firma metastásica

## Metástasis de nodo linfático vs. Tumor primario

```{r , message=FALSE, include=TRUE, echo=TRUE, warning=FALSE}
MNL <- de_merged %>%
  select(gene_id, gene_name, contains("Nodo")) %>%
  rename(
    logFC = logFC_MetastasisNodoLinfático_vs_TumorPrimario,
    logCPM = logCPM_MetastasisNodoLinfático_vs_TumorPrimario,
    # 'F-statistic' = F_MetastasisNodoLinfático_vs_TumorPrimario,
    pvalue = pvalue_MetastasisNodoLinfático_vs_TumorPrimario,
    FDR = FDR_MetastasisNodoLinfático_vs_TumorPrimario
  ) %>%
  mutate(
    log10FDR = -log10(FDR),
    log10pvalue = -log10(pvalue)
  )
```

### Volcano plot

```{r , message=FALSE, include=TRUE, echo=TRUE, warning=FALSE}
MNL <- MNL %>%
  mutate(
    sig = case_when(
      logFC > 1 & log10pvalue > -log10(0.05) ~ "UP",
      logFC < -1 & log10pvalue > -log10(0.05) ~ "DOWN",
      TRUE ~ "NOT SIG."
    ),
    sig = factor(sig, levels = c("UP", "DOWN", "NOT SIG.")),
    gene_label = ifelse(sig != "NOT SIG.", gene_name, "")
  )


ggplot(MNL, 
       aes(x = logFC, 
           y = log10pvalue, 
           color = sig)) +
  geom_point() +
  scale_color_manual(values = c("UP" = "red", 
                                "DOWN" = "green", 
                                "NOT SIG." = "grey")) +
  theme_minimal() + 
  labs(title = "Volcano Plot: Metástasis Nodo Linfático vs Tumor Primario",
       x = "log Fold Change",
       y = "-log10(p-value)") +
  geom_text_repel(aes(label = gene_label),
                  size = 3,
                  max.overlaps = 10,
                  show.legend = F) +
  geom_hline(yintercept = -log10(0.05), 
             linetype = "dashed", 
             col = "black") +
  geom_vline(xintercept = c(-1, 1), 
             linetype = "dashed",
             col = "black") +
  theme(legend.title = element_blank())
  
```


## Metástasis en hígado vs. tumor primario

```{r , message=FALSE, include=TRUE, echo=TRUE, warning=FALSE}
MH <- de_merged %>%
  select(gene_id, gene_name, contains("Higado")) %>%
  rename(
    logFC= logFC_MetastasisHigado_vs_TumorPrimario,
    logCPM= logCPM_MetastasisHigado_vs_TumorPrimario,
    # 'F-statistic'= F_MetastasisHigado_vs_TumorPrimario,
    pvalue= pvalue_MetastasisHigado_vs_TumorPrimario,
    FDR= FDR_MetastasisHigado_vs_TumorPrimario
  ) %>%
  mutate(
    log10FDR = -log10(FDR),
    log10pvalue = -log10(pvalue)
  )
```

### Volcano plot

```{r , message=FALSE, include=TRUE, echo=TRUE, warning=FALSE}
MH <- MH %>%
  mutate(
    sig = case_when(
      logFC > 1 & log10pvalue > -log10(0.05) ~ "UP",
      logFC < -1 & log10pvalue > -log10(0.05) ~ "DOWN",
      TRUE ~ "NOT SIG."
    ),
    sig = factor(sig, levels = c("UP", "DOWN", "NOT SIG.")),
    gene_label = ifelse(sig != "NOT SIG.", gene_name, "")
  )


ggplot(MH, 
       aes(x = logFC, 
           y = log10pvalue, 
           color = sig)) +
  geom_point() +
  scale_color_manual(values = c("UP" = "red", 
                                "DOWN" = "green", 
                                "NOT SIG." = "grey")) +
  theme_minimal() + 
  labs(title = "Volcano Plot: Metástasis Hepática vs Tumor Primario",
       x = "log Fold Change",
       y = "-log10(p-value)") +
  geom_text_repel(aes(label = gene_label),
                  size = 3,
                  max.overlaps = 10,
                  show.legend = F) +
  geom_hline(yintercept = -log10(0.05), 
             linetype = "dashed", 
             col = "black") +
  geom_vline(xintercept = c(-1, 1), 
             linetype = "dashed",
             col = "black") +
  theme(legend.title = element_blank())
  
```


## Colon Normal vs. Tumpor Primario

```{r , message=FALSE, include=TRUE, echo=TRUE, warning=FALSE}
CN <- de_merged %>%
  select(gene_id, gene_name, contains("Colon")) %>%
  rename(
    logFC= logFC_ColonNormal_vs_TumorPrimario,
    logCPM= logCPM_ColonNormal_vs_TumorPrimario,
    # 'F-statistic'= F_ColonNormal_vs_TumorPrimario,
    pvalue= pvalue_ColonNormal_vs_TumorPrimario,
    FDR= FDR_ColonNormal_vs_TumorPrimario
  ) %>%
  mutate(
    log10FDR = -log10(FDR),
    log10pvalue = -log10(pvalue)
  )
```

### Volcano plot

```{r , message=FALSE, include=TRUE, echo=TRUE, warning=FALSE}
CN <- CN %>%
  mutate(
    sig = case_when(
      logFC > 1 & log10pvalue > -log10(0.05) ~ "UP",
      logFC < -1 & log10pvalue > -log10(0.05) ~ "DOWN",
      TRUE ~ "NOT SIG."
    ),
    sig = factor(sig, levels = c("UP", "DOWN", "NOT SIG.")),
    gene_label = ifelse(sig != "NOT SIG.", gene_name, "")
  )


ggplot(CN, 
       aes(x = logFC, 
           y = log10pvalue, 
           color = sig)) +
  geom_point() +
  scale_color_manual(values = c("UP" = "red", 
                                "DOWN" = "green", 
                                "NOT SIG." = "grey")) +
  theme_minimal() + 
  labs(title = "Volcano Plot: Colon Normal vs Tumor Primario",
       x = "log Fold Change",
       y = "-log10(p-value)") +
  geom_text_repel(aes(label = gene_label),
                  size = 3,
                  max.overlaps = 10,
                  show.legend = F) +
  geom_hline(yintercept = -log10(0.05), 
             linetype = "dashed", 
             col = "black") +
  geom_vline(xintercept = c(-1, 1), 
             linetype = "dashed",
             col = "black") +
  theme(legend.title = element_blank())
  
```



## Genes candidatos metástasis vs tumor primario

```{r , message=FALSE, include=TRUE, echo=TRUE, warning=FALSE}
candidates <- merge(
  MNL %>% 
    filter(pvalue < 0.05) %>% 
    select(gene_id, gene_name, logFC, FDR, pvalue) %>%
    rename(
      logFC_MNL = logFC,
      FDR_MNL = FDR,
      pvalue_MNL = pvalue
    ),
  MH %>%
    filter(pvalue < 0.05) %>%
    select(gene_id, gene_name, logFC, FDR, pvalue) %>%
    rename(
      logFC_MH = logFC,
      FDR_MH = FDR,
      pvalue_MH = pvalue
    ),
  by = c("gene_id", "gene_name")
) %>%
  mutate(
    'UP/DOWN' = case_when(
      # logFC_MNL > 1 ~ "UP",
      # logFC_MNL < -1 ~ "DOWN",
      logFC_MNL > 1 & logFC_MH > 1 ~ "UP in both",
      logFC_MNL < -1 & logFC_MH < -1 ~ "DOWN in both",
      TRUE ~ "Other"
    ),
    labels = ifelse(`UP/DOWN` != "Other", gene_name, "")
    )
```

```{r , message=FALSE, include=TRUE, echo=TRUE, warning=FALSE}
ggplot(candidates,
       aes(
         x = logFC_MNL,
         y = logFC_MH,
         color = `UP/DOWN`
       )) +
  geom_point() +
  scale_color_manual(values = c("UP in both" = "red",
                                "DOWN in both" = "green",
                                "Other" = "grey")) +
  geom_hline(yintercept = 0, 
             linetype = "dashed", 
             col = "black") +
  geom_vline(xintercept = 0,
             linetype = "dashed",
             col = 'black') + 
  geom_hline(yintercept = c(-1,1), 
             linetype = "dotted", 
             col = "red") +
  geom_vline(xintercept = c(-1,1),
             linetype = "dotted",
             col = 'red') + 
  labs(title = "Comparación de logFC entre MNL y MH",
       x = "logFC Metástasis Nodo Linfático vs Tumor Primario",
       y = "logFC Metástasis Hepática vs Tumor Primario") +
  theme(legend.title = element_blank()) + 
  geom_text_repel(aes(label = labels),
                  size = 3,
                  max.overlaps = 10,
                  show.legend = F)
```

```{r , message=FALSE, include=TRUE, echo=TRUE, warning=FALSE}
candidates_list <- candidates %>%
  filter(labels != "") %>%
  pull(labels)
write.csv(candidates_list, "../Results/genes_candidatos_firma_metastasis.csv", row.names = F, col.names = F)
```

