---
title: "Análisis discriminante sPLS-DA"
author: "Francisco Manuel González Nuño"
output:
  html_document:
    toc: true              # tabla de contenidos
    toc_depth: 2
    toc_float: true        # TOC flotante
    number_sections: true  # numerar secciones
    theme: cosmo           # tema de Bootstrap (cosmo, united, journal, etc.)
    highlight: tango       # estilo de resaltado de código
    code_folding: "show"   # "hide", "show", "none"
    code_download: true    # botón para descargar el código
    df_print: paged        # impresión de data frames (paged, tibble, default)
    self_contained: true
---

```{r setup, include=FALSE}
knitr::opts_chunk$set(echo = TRUE)
```

# Análisis discriminante exploratorio mediante sPLS-DA sobre pseudobulk


```{r splsda_libraries, message=FALSE, warning=FALSE}
library(mixOmics)
library(dplyr)
library(tidyr)
library(tibble)
library(purrr)
library(SingleCellExperiment)
library(ggplot2)
library(ggrepel)
library(gt)
library(viridis)

source("Functions/extract_selectVar.R")

```


## Carga y preparación de los datos

```{r splsda_load_data, message=FALSE, include=TRUE, echo=TRUE, warning=FALSE}
pb <- readRDS("../Datos/pb.rds")
rownames(pb) <- rowData(pb)$gene_name
hvg_genes <- readRDS("../Datos/hvg_genes.rds")
```

## Constraste tumor primario vs metástasis granglionar

### Filtramos pacientes y genes
```{r, message=FALSE, include=TRUE, echo=TRUE, warning=FALSE}
pb_spls <- pb[, pb$region_long != "Colon Normal"]

pb_spls$region_long <- droplevels(factor(pb_spls$region_long))
pb_spls$patient <- droplevels(factor(pb_spls$patient))


pb_spls <- pb_spls[rowData(pb_spls)$gene_id %in% hvg_genes, ]

```

### Ajuste del modelo sPLS-DA

```{r splsda_model}
splsda_res <- splsda(
  X = t(logcounts(pb_spls)),
  Y = pb_spls$region_long,
  ncomp = 2,
  keepX = c(50,50),
  near.zero.var = TRUE
)
```

### Representación de las muestras

```{r splsda_scores}
scores <- as.data.frame(splsda_res$variates$X)

# Asegurar nombres simples para las componentes
colnames(scores) <- paste0("comp", seq_len(ncol(scores)))

splsda_df <- bind_cols(scores, as.data.frame(colData(pb_spls)))
```

```{r splsda_score_plot, fig.width=8, fig.height=6}

ggplot(
  splsda_df,
  aes(
    x = comp1,
    y = comp2,
    color = region_long,
    shape = patient
  )
) +
  geom_point(size = 3, 
             alpha = 0.85) +
  geom_text_repel(
    aes(label = patient),
    size = 3,
    max.overlaps = 20,
    seed = 1234
  ) +
  labs(
    title = "sPLS-DA pseudobulk",
    x = "sPLS-DA componente 1",
    y = "sPLS-DA componente 2",
    color = "Región",
    shape = "Paciente"
  ) +
  theme_bw()
```

### Genes seleccionados por componente

Extraemos los genes

```{r splsda_selected_genes}
extract_selectVar <- function(model, comp) {
  
  sel <- selectVar(model, comp = comp)
  
  val <- sel$value
  
  loading <- as.numeric(val$value.var)
  
  tibble(
    gene = sel$name,
    component = paste0("comp", comp),
    loading = loading
  ) %>%
    arrange(desc(abs(loading)))
}

selected_genes <- map_dfr(
  # seq_len(2),
  1,
  ~extract_selectVar(splsda_res, .x)
)
saveRDS(selected_genes, "../Results/splsda_selected_genes_TPMNL.rds")

selected_genes %>%
  select(gene, 
         loading) %>%
  gt() %>%
  tab_header(title = "Genes seleccionados por sPLS-DA: primera componente") %>%
  cols_label(
    gene = "Gen",
    loading = "Loading"
  ) %>%
  fmt_number(
    columns = loading,
    decimals = 3
  ) %>%
  tab_options(table.font.size = "small")
```


### Genes con mayor contribución al modelo

```{r splsda_top_genes_plot, fig.width=10, fig.height=9}
selected_genes %>%
  group_by(component) %>%
  slice_max(loading, n = 50, with_ties = FALSE) %>%
  ungroup() %>%
  ggplot(
    aes(
      x = reorder(gene, abs(loading)),
      y = loading,
      fill = loading
    )
  ) +
  geom_col() +
  coord_flip() +
  facet_wrap(~ component, 
             scales = "free_y", 
             labeller = as_labeller(c(
               comp1 = "Componente 1",
               comp2 = "Componente 2"
             ))) +
  labs(
    title = "Genes con mayor contribución al modelo sPLS-DA",
    x = "Gen",
    y = "Loading"
  ) +
  scale_fill_viridis_c(option = "plasma") +
  theme_bw() + 
  theme(axis.text.y = element_text(size = 10))
```

## Constraste tumor primario vs colon normal

### Filtramos pacientes y genes
```{r, message=FALSE, include=TRUE, echo=TRUE, warning=FALSE}
pb_spls <- pb[, pb$region_long != "Metastasis Nodo Linfático"]

pb_spls$region_long <- droplevels(factor(pb_spls$region_long))
pb_spls$patient <- droplevels(factor(pb_spls$patient))


pb_spls <- pb_spls[rowData(pb_spls)$gene_id %in% hvg_genes, ]

```

### Ajuste del modelo sPLS-DA

```{r splsda_model}
splsda_res <- splsda(
  X = t(logcounts(pb_spls)),
  Y = pb_spls$region_long,
  ncomp = 2,
  keepX = c(50,50),
  near.zero.var = TRUE
)
```

### Representación de las muestras

```{r splsda_scores}
scores <- as.data.frame(splsda_res$variates$X)

# Asegurar nombres simples para las componentes
colnames(scores) <- paste0("comp", seq_len(ncol(scores)))

splsda_df <- bind_cols(scores, as.data.frame(colData(pb_spls)))
```

```{r splsda_score_plot, fig.width=8, fig.height=6}

ggplot(
  splsda_df,
  aes(
    x = comp1,
    y = comp2,
    color = region_long,
    shape = patient
  )
) +
  geom_point(size = 3, 
             alpha = 0.85) +
  geom_text_repel(
    aes(label = patient),
    size = 3,
    max.overlaps = 20,
    seed = 1234
  ) +
  labs(
    title = "sPLS-DA pseudobulk",
    x = "sPLS-DA componente 1",
    y = "sPLS-DA componente 2",
    color = "Región",
    shape = "Paciente"
  ) +
  theme_bw()
```

### Genes seleccionados por componente

Extraemos los genes

```{r splsda_selected_genes}


selected_genes <- map_dfr(
  # seq_len(2),
  1,
  ~extract_selectVar(splsda_res, .x)
)
saveRDS(selected_genes, "../Results/splsda_selected_genes_TPCN.rds")

selected_genes %>%
  select(gene, 
         loading) %>%
  gt() %>%
  tab_header(title = "Genes seleccionados por sPLS-DA: primera componente") %>%
  cols_label(
    gene = "Gen",
    loading = "Loading"
  ) %>%
  fmt_number(
    columns = loading,
    decimals = 3
  ) %>%
  tab_options(table.font.size = "small")
```


### Genes con mayor contribución al modelo

```{r splsda_top_genes_plot, fig.width=10, fig.height=9}
selected_genes %>%
  group_by(component) %>%
  slice_max(loading, n = 50, with_ties = FALSE) %>%
  ungroup() %>%
  ggplot(
    aes(
      x = reorder(gene, abs(loading)),
      y = loading,
      fill = loading
    )
  ) +
  geom_col() +
  coord_flip() +
  facet_wrap(~ component, 
             scales = "free_y", 
             labeller = as_labeller(c(
               comp1 = "Componente 1",
               comp2 = "Componente 2"
             ))) +
  labs(
    title = "Genes con mayor contribución al modelo sPLS-DA",
    x = "Gen",
    y = "Loading"
  ) +
  scale_fill_viridis_c(option = "plasma") +
  theme_bw() + 
  theme(axis.text.y = element_text(size = 10))
```


```{r}
sessionInfo()
```

